【裁判字號】    97,簡上,426
【裁判日期】    990331
【裁判案由】    給付租金等
【裁判全文】
臺灣臺北地方法院民事判決             97年度簡上字第426號
上  訴  人  全球趨勢流通網股份有限公司
法定代理人  甲○○
訴訟代理人  楊士擎律師
上  訴  人  丁○○
被 上 訴人  格上租車租賃股份有限公司
法定代理人  丙○○
訴訟代理人  乙○○
上列當事人間請求給付租金等事件，上訴人對於中華民國97年6
月3日臺灣臺北地方法院臺北簡易庭97年度北簡字第1777號第一
審判決提起上訴，本院於99年3月10日言詞辯論終結，判決如下
：
    主  文
原判決廢棄。
上開廢棄部分，被上訴人在第一審之訴駁回。
第一、二審訴訟費用由被上訴人負擔。
    事實及理由
一、被上訴人起訴主張：
  (一)上訴人全球趨勢流通網股份有限公司（以下簡稱全球趨勢公
    司）於民國94年9月23日以上訴人丁○○為連帶保證人向被
    上訴人承租車號2291-BB號之本田牌小客車一輛（下稱系爭
    車輛），雙方簽訂車輛租賃契約書(下稱系爭契約)，約定租
    期自94年9月23日起至100年9月22日止，共計72個月，每月
    租金新台幣（下同）14,700元，由上訴人全球趨勢公司繳付
    履約保證金82,600元。依系爭契約第10條A項約定承租人如
    有違反本契約各項義務或任何約定條款、或信用狀況發生不
    良變化等情事時，承租人同意出租人得不經通知或催告，逕
    行終止契約並請求返還或逕自取回租賃物及請求損害賠償，
    承租人應無條件付清全部積欠租金及其他應付之款項，及賠
    償出租人車輛牌價25%之折舊損失，和因請求履行本契約義
    務所衍生之費用。另依系爭契約第10條B項約定承租人同意
    應依約定日期給付租賃車輛租金及代墊款項，遲延償付租金
    及代墊款項應自遲延償付日起至清償日止，按年利率16% 計
    付遲延利息；並於契約期滿或終止契約時請求之，同時優先
    由保證金中扣抵。詎料上訴人全球趨勢公司於96年2月23 日
    起即違約欠繳租金未付，至96年4月20日經被上訴人終止租
    賃契約並取回系爭車輛。是故依系爭契約第10條A、B項約定
    ，承租人應付清全部積欠之租金及車輛牌價25%之折舊損失
    和因請求履行本契約義務所衍生之其他應付之款項等。上訴
    人全球趨勢公司應付清全部積欠之租金，即96年2月23日至
    同年4月20日止共1期又28天之租金28,420元。又上訴人全球
    趨勢公司依系爭契約應賠償車輛牌價25%之折舊損失206,500
    元，另取回車輛之服務費用15,000元及缺件修復等費用
    44,395  元被上訴人已支付，上訴人全球趨勢公司應返還之
    ，合計為29 4,315元，扣除上訴人全球趨勢公司已付之保證
    金82,600 元，仍應給付被上訴人211,715元，上訴人丁○○
    既依約為連帶保證人，自應就上開款項負連帶清償責任。爰
    依系爭契約及連帶保證之法律關係，請求上訴人連帶給付
    211,715元及自本起訴狀繕本送達之翌日起至清償日止，依
    年利率16%計算之利息。
  (二)上訴人全球趨勢公司與被上訴人皆為依公司法所設立之股份
    有限公司，上訴人全球趨勢公司向被上訴人承租車輛，應屬
    商業界商人間之交易活動，並非以消費為目的，非屬消費行
    為，自無消費者保護法之適用。另查上訴人全球趨勢公司向
    被上訴人租用車輛時，市場上充斥各家租車公司（如和運租
    車、全台通租賃等），被上訴人並非上訴人全球趨勢公司唯
    一得選擇之締約對象，系爭契約第10條應為有效約定。
二、上訴人則以：
  (一)上訴人係以消費為目的而向被上訴人租賃使用系爭車輛，並
    接受被上訴人服務之消費者，被上訴人提出與不特定多數消
    費者訂立同類契約之用、預先擬定條款之契約，該契約條款
    即屬定型化契約條款，以定型化契約條款作為契約內容之全
    部或一部之契約即屬定型化契約，是系爭契約係定型化契約
    ，自應受消費者保護法之規範。系爭契約第10條關於被上訴
    人不經通知或催告得逕行終止契約、終止契約後得逕自取回
    車輛，使上訴人事前無法預測評估，造成突襲、措手不及等
    情，更造成被上訴人車上貨物滅失、無法以此車運送貨物等
    損害，此約定條款於上訴人顯失公平，除違反民法第247條
    之1規定外，亦違反消費者保護法第12條之規定，應屬無效
    。
  (二)縱認系爭契約第10條之約定為有效，被上訴人依約得終止契
    約，仍須依法以意思表示為之，否則終止權未行使，上訴人
    更無法知悉被上訴人何時欲終止契約，且承租人於租賃關係
    終止後，始有返還租賃物之義務，依系爭契約第10條約定，
    被上訴人須合法終止契約後，才得逕自取回系爭租賃汽車及
    請求因此所生之損害賠償。惟查，上訴人於96年4月22日或
    之前並未收到任何終止租約之意思表示，被上訴人主張於96
    年4月22日已終止租約顯不合法，被上訴人自不得逕行取回
    系爭車輛，且被上訴人原證6號所示95年8月8日寄發之台北
    北安郵局第2780號存證信函、96年5月22日北營局04支局第
    3518號存證信函均未行使終止契約之意思表示，被上訴人自
    不得在未終止租約前逕行將系爭車輛取走，被上訴人於租賃
    關係存續中將系爭車輛逕行取走顯違反契約。其因此所生之
    取回車輛服務費及修車費等自與上訴人無涉，被上訴人除租
    金以外之請求均顯無理由。
  (三)被上訴人所主張車輛缺件修復費用44,395元，並非上訴人所
    造成之損害，蓋被上訴人早自96年4月20日取走車輛，而被
    上訴人所出具修復費用收據上之日期卻是同年6月29日，事
    隔2 個月之久，如何能證明損害是上訴人所造成，而非第三
    人所致？再者就該維修明細之內容觀之，僅係換裝新零件，
    就車輛重新加工後再出租，完全與車輛是否因上訴人不當操
    作而生之損害無涉。
  (四)小客車租賃定型化契約應記載及不得記載事項：「貳、小客
    車租賃定型化契約不得記載事項部分一、契約條款不得違反
    法律強制、禁止規定或顯失公平。…五、若有折舊費用之約
    定，不得超過修理費用百分之二十。」，故系爭契約第10條
    規定：「…及賠償出租人車輛牌價25%之折舊損失…」於超
    過實際修理費用百分之20之範圍外應屬無效。被上訴人稱
    契約第10條不是懲罰性違約金，是實質損害，惟出租人依租
    賃契約應將租賃物交由承租人使用收益，自應承擔此因承租
    人使用收益所生之自然耗損，且此自然耗損亦為承租人支付
    租金之對價，自不應將此費用轉嫁上訴人負擔。被上訴人已
    將系爭車輛以626,855元賣予訴外人中菱汽車租賃股份有限
    公司，再加上先前自上訴人收取之租金249,900元及保證金8
    2,600元，總計高達959,355元，顯逾系爭車輛成交價743,40
    0元，被上訴人並無受有損害。
  (五)被上訴人於租賃期間中違反契約逕行將出租車輛取走，不僅
    使上訴人全球趨勢公司無法使用收益，更將上訴人全球趨勢
    公司車內之物品取走，造成上訴人全球趨勢公司固有利益之
    損失。被上訴人故意將上訴人全球趨勢公司之財產丟棄或佔
    為己有，核屬民法第184條第1項之故意或過失不法侵害上訴
    人全球趨勢公司之財產權或第2項因侵佔上訴人全球趨勢公
    司之所有物而生損害於上訴人全球趨勢公司，造成損失耳溫
    槍7箱25,920元，電子體溫計3箱與奶嘴體溫計1箱共67,200
    元，數位相機35,900元，悠遊卡1,700元，高速公路過路票
    96張3,840元，另因被上訴於契約終止前將車吊走，使上訴
    人全球趨勢公司須額外支出計程車費3,640元，被上訴人應
    依債務不履行或侵權行為之規定，對上訴人全球趨勢公司負
    138,200元之損害賠償責任，爰以此金額及履約保證金82,60
    0元為抵銷抗辯。
三、原審為被上訴人勝訴判決，上訴人提起上訴，並聲明：(一)原
    判決廢棄。(二)上開廢棄部份，被上訴人在第一審之訴駁回。
    被上訴人則聲明：上訴駁回。
四、兩造不爭執之事項：
  (一)上訴人全球趨勢公司以上訴人丁○○為連帶保證人，向被上
    訴人承租系爭車輛，約定租賃期間自94年9月23日至100 年9
    月22日止，計72期，每月租金為14,700元，履約保證金82,
    600元，雙方訂有系爭契約為憑。
  (二)上訴人全球趨勢公司積欠被上訴人自96年2月23日至同年4月
    20日止，共1期又28天之租金28,420元未償。
  (三)被上訴人於96年4月20日將系爭車輛取回。
五、得心證之理由：
    被上訴人主張上訴人全球趨勢公司於96年2月23日起欠繳租
    金，爰於96年4月20終止系爭契約並取回系爭車輛，請求上
    訴人全球趨勢公司、丁○○連帶給付租金28,420元、取回車
    輛費用15,000元、修復費用44,395元、折舊損失206,500元
    ，及自起訴狀繕本送達翌日起至清償日止，按年息16%計算
    之利息。上訴人則抗辯被上訴人未經終止租約逕行取回系爭
    車輛，與系爭契約約定不符，被上訴人違約取回租賃物，自
    不得請求給付支出費用及折舊損失，上訴人全球趨勢公司另
    對被上訴人享有138,200元之損害賠償債權及82,600元履約
    保證金債權，爰以此金額主張抵銷等語。則本件兩造爭執之
    處在於：被上訴人是否未經終止契約即取回系爭車輛？被上
    訴人請求上訴人連帶給付租金、支出費用及折舊損失，是否
    有理由？茲分述如下：
  (一)按系爭契約第10條A項約定：「承租人如有違反以上各項義
    務或本契約任何約定條款、或信用狀況發生不良變化等情事
    時，承租人同意出租人得不經通知或催告，逕行終止契約並
    請求返還或逕自取回租賃物及請求損害賠償，承租人應無條
    件付清全部積欠租金及其他應付之款項，及賠償出租人車輛
    牌價25%之折舊損失，和因請求履行本契約義務所衍生之費
    用。」此條文記載文義內容，已明白約定承租人有違反契約
    約定各項義務或任何約定條款、或信用狀況發生不良變化之
    情形時，出租人得不經定期通知或催告承租人履行契約義務
    之程序，即可提前終止租約。換言之，當承租人於租賃期間
    產生系爭契約第10條A項約定情事之一時，出租人仍須向承
    租人為終止契約之意思表示，始得合法解消彼此間契約關係
    。
  (二)上訴人全球趨勢公司積欠被上訴人自96年2月23日至同年4月
    20日止租金未償，為兩造所不爭執，自屬符合系爭契約第10
    條A項「違反本契約約定各項義務」之情形，被上訴人固然
    取得提前終止契約之權利，但仍需被上訴人為終止契約之意
    思表示到達上訴人全球趨勢公司時，始生合法終止契約之效
    力。被上訴人抗辯上訴人全球趨勢公司於96年2月23日欠繳
    租金起，即多次以電話聯絡繳款，並寄送存證信函催告履行
    契約，96年4月20日終止契約並取回車輛乙節，提出電話催
    收紀錄、2紙存證信函等(見原審卷第85至91頁) 為證，惟查
    電話催收紀錄上記載事項均係被上訴人承辦人員以電話向上
    訴人催繳租金，並未記載被上訴人有終止契約之情事。被上
    訴人寄送2紙存證信函，其中1紙係於95年8月8日寄送，表示
    上訴人自95年3月23日起即欠繳租金58,800元未付，通知上
    訴人於函到3日內清償，逾期將終止租約等語，惟被上訴人
    自認此函文未合法送達上訴人全球趨勢公司(見本院99年3月
    10日言詞辯論筆錄) 。另紙存證信函寄送時間係於被上訴人
    取回系爭車輛後之96年5月22日，函文內表示「本公司業已
    於民國96年4月22日提前終止契約並取回前開車輛．．爰特
    函請貴公司於文到3日內依附件辦理結清購回及維修處理事
    宜。」等語，並非以此函文之送達作為終止系爭契約之意思
    表示，是被上訴人提出電話催收紀錄、2紙存證信函等均不
    足認定被上訴人於96年4月20日前有向上訴人全球趨勢公司
    為終止契約之意思表示。被上訴人抗辯於96年4月20日即終
    止契約云云，即不可採。
  (三)依系爭契約第10條A項約定內容，須承租人有違反系爭契約
    各項義務或約定條款、或信用狀況發生不良變化，經出租人
    依法終止契約取回租賃物後，出租人始得請求承租人給付
    其他應付之款項，及賠償出租人車輛牌價25%之折舊損失，
    和因請求履行本契約義務所衍生之費用。依前述，被上訴人
    未經合法終止系爭契約，即於96年4月20日自行將系爭車輛
    取回，違反系爭契約第10條A項約定，則被上訴人依系爭契
    約第10條A項約定，請求上訴人連帶給付取回車輛費用15,00
    0元、修復費用44,395元、折舊損失206,500元，於法即屬無
    據，不應准許。
  (四)上訴人全球趨勢公司積欠被上訴人自96年2月23日至同年4
    月20日止，共1期又28天之租金28,420元未償，為兩造所不
    爭，被上訴人依系爭契約及連帶保證關係請求上訴人連帶給
    付欠租28,420元，固屬有據，惟上訴人全球趨勢公司簽訂系
    爭契約時，即給付被上訴人履約保證金82,600元，被上訴人
    迄未返還，則上訴人主張以此履約保證金債權與積欠被上訴
    人租金債務28,420元予以抵銷，於28,420元範圍內即生抵銷
    效力，上訴人積欠被上訴人28,420元租金債務即生債務消滅
    之效果，被上訴人自不得再行請求上訴人給付欠租。
六、綜上，被上訴人主張依系爭契約第10條約定及連帶保證關係
    ，請求上訴人連帶給付211,715元及自起訴狀繕本送達翌日
    起至清償日止，按年息16%計算之利息，為無理由，不應准
    許。原審所為上訴人敗訴之判決，自有未洽。上訴意旨指摘
    原判決不當，求予廢棄改判，為有理由。
七、據上論結，本件上訴為有理由，依民事訴訟法第436條之1第
    3 項、第450條、第78條，判決如主文。
中    華    民    國    99    年    3     月    31    日
                  民事第一庭    審判長法  官  許紋華
                                      法  官  楊晉佳
                                      法  官  熊志強
以上正本係照原本作成。
本判決不得上訴。
中    華    民    國    99    年    3     月    31    日
                                      書記官  謝盈敏

司法院資訊處製作；財團法人民間司法改革基金會備份。
